ACORDAO-COMPLETO-2588465

ACÓRDÃO 916/2023 ATA 18/2023 - PLENÁRIO

VISTOS, relatados e discutidos estes autos de recurso de revisão interposto por Gustavo Martinez Cavalaro, inventariante da responsável Alain Martinez Martinez, contra o Acórdão 1433/2020-TCU-Segunda Câmara;
ACORDAM os Ministros do Tribunal de Contas da União, reunidos em sessão do Plenário, ante as razões expostas pelo Relator, em:
9.1. conhecer do recurso de revisão, por atender aos requisitos de admissibilidade previstos no art. 35 da Lei 8.443/1992, e, no mérito, dar-lhe provimento parcial, para afastar a multa aplicada por meio do item 9.3.2 do Acórdão 1433/2020-TCU-Segunda Câmara, em virtude do falecimento da responsável.
9.2. notificar a prolação deste acórdão ao recorrente, ao Fundo Nacional de Saúde (FNS/MS) , à Controladoria-Geral da União, à Procuradoria da República no Estado do São Paulo e aos demais interessados.

Recurso de revisão interposto contra decisão que julgou irregulares as contas de sócio administrador de farmácia, em virtude de não comprovação da regular aplicação dos recursos repassados pelo Programa Farmácia Popular do Brasil.

Fundo Nacional de Saúde - MS.

3. Recorrente: Gustavo Martinez Cavalaro (XXX.529.718-XX), inventariante da Sra. Alain Martinez Martinez (XXX.729.118-XX).

13.1. Ministros presentes: Bruno Dantas (Presidente), Walton Alencar Rodrigues, Benjamin Zymler, Augusto Nardes, Aroldo Cedraz, Vital do Rêgo (Relator), Jorge Oliveira e Jhonatan de Jesus.
13.2. Ministro-Substituto convocado: Marcos Bemquerer Costa.
13.3. Ministro-Substituto presente: Weder de Oliveira.

VITAL DO RÊGO

Ministro Augusto Nardes.

Adoto como parte deste relatório a instrução de mérito elaborada no âmbito da Unidade de Auditoria Especializada em Recursos - AudRecursos (peça 161) , que contou com a anuência do corpo diretivo daquela unidade e do MPTCU (peças 162 a 164) , a seguir transcrita com os ajustes de forma pertinentes:
INTRODUÇÃO
1.	Trata-se de recurso de revisão (peças 133-134) interposto por Gustavo Martinez Cavalaro contra o Acórdão 1433/2020-TCU-Segunda Câmara, rel. Ministro AUGUSTO NARDES (peça 51) . A deliberação recorrida apresenta o seguinte teor:
9.1. considerar revéis, para todos os efeitos, a sociedade empresária Cinque Drogaria Lucélia Ltda. - ME (CNPJ 11.861.854/0001-89) e Sra. Débora Renata de Cinque (CPF XXX.955.508-XX) , dando-se prosseguimento ao processo, nos termos do art. 12, § 3º, da Lei 8.443/1992 c/c o art. 202, § 8º, do RI/TCU;
9.2. com fundamento nos arts. 1º, inciso I, 16, inciso III, alíneas "c" e "d", da Lei 8.443/1992 c/c os arts. 19, caput, e 23, inciso III, da mesma Lei, e com arts. 1º, inciso I, 209, inciso III e IV, 210 e 214, inciso III, do Regimento Interno do TCU, que sejam julgadas irregulares as contas da sociedade empresária Cinque Drogaria Lucélia Ltda. - ME (CNPJ 11.861.854/0001-89) , da Sra. Débora Renata de Cinque (CPF XXX.955.508-XX) da Sra. Alain Martinez Martinez (CPF XXX.729.118-XX) , condenando-as, solidariamente, ao pagamento das quantias a seguir especificadas, com a fixação do prazo de quinze dias, a contar da notificação, para comprovarem, perante o Tribunal (art. 214, inciso III, alínea "a", do Regimento Interno) , o recolhimento da dívida aos cofres do Fundo Nacional de Saúde, atualizadas monetariamente e acrescidas	 dos juros de mora, calculados a partir das datas discriminadas até a data do recolhimento, e com o abatimento de valores acaso já satisfeitos, na forma prevista na legislação em vigor:
	Data do fato gerador
	Valor histórico (R$) 

	31/03/2011
	13,77

	10/08/2011
	16,80

	31/08/2011
	50,34

	28/09/2011
	41,31

	28/09/2011
	9,60

	18/11/2011
	94,05

	09/12/2011
	2.563,17

	09/12/2011
	58,32

	30/12/2011
	2.746,11

	30/12/2011
	25,56

	13/02/2012
	3.065,67

	14/03/2012
	2.792,70

	27/03/2012
	885,00

	27/04/2012
	1.400,10

	12/06/2012
	889,20

	26/07/2012
	607,50

	23/08/2012
	1.272,60

	10/09/2012
	1.255,20

	08/10/2012
	1.844,40

	09/11/2012
	2.134,20

	18/12/2012
	1.262,70

	18/12/2012
	13,77

	30/12/2012
	703,20

	30/12/2012
	413,10

	19/02/2013
	96,39

	07/03/2013
	1.743,60

	14/03/2013
	6.273,30

	08/04/2013
	5.849,10

	31/05/2013
	6.656,10

	04/06/2013
	179,01

	04/06/2013
	3.410,10

	02/07/2013
	7.925,40

	02/07/2013
	619,65

	25/07/2013
	7.011,60

	25/07/2013
	523,26

	30/08/2013
	5.768,70

	30/08/2013
	550,80

	01/10/2013
	2.403,30

	02/10/2013
	316,71

	12/11/2013
	2.934,60

	09/12/2013
	1.717,50

	09/12/2013
	454,41

	09/12/2013
	26,40

	30/12/2013
	2.226,90

	30/12/2013
	55,08

	30/12/2013
	26,40

	07/02/2014
	2.824,20

	07/02/2014
	26,40

	28/02/2014
	358,02

	28/02/2014
	247,86

	05/03/2014
	1.021,80

	16/04/2014
	1.233,30

	16/04/2014
	220,32

	12/05/2014
	3.141,00

	12/05/2014
	123,93

	12/05/2014
	25,56

	02/06/2014
	4.073,10

	02/06/2014
	27,54

	07/07/2014
	4.004,40

	31/07/2014
	1.119,60

	01/08/2014
	13,77

	01/09/2014
	5.267,10

	09/09/2014
	27,54

	01/10/2014
	698,40

9.3. aplicar à sociedade empresária Cinque Drogaria Lucélia Ltda. - ME (CNPJ 11.861.854/0001-89) , à Sra. Débora Renata de Cinque (CPF XXX.955.508-XX) , e à Sra. Alain Martinez Martinez (CPF XXX.729.118-XX) , individualmente, a multa prevista no art. 57 da Lei 8.443/1992 c/c o art. 267 do Regimento Interno, conforme valores abaixo indicados, com a fixação do prazo de quinze dias, a contar da notificação, para comprovarem, perante o Tribunal (art. 214, inciso III, alínea "a", do Regimento Interno) , o recolhimento da dívida aos cofres do Tesouro Nacional, atualizada monetariamente desde a data do presente acórdão até a do efetivo recolhimento, se for paga após o vencimento, na forma da legislação em vigor:
9.3.1. Cinque Drogaria Lucélia Ltda. - ME (CNPJ 11.861.854/0001-89) e Sra. Débora Renata de Cinque (CPF XXX.955.508-XX) : R$ 10.000,00 (dez mil reais) 
9.3.2. Sra. Alain Martinez Martinez (CPF XXX.729.118-XX) : R$ 5.000,00 (cinco mil reais) ;
9.4. autorizar, desde logo, nos termos do art. 28, inciso II, da Lei 8.443/1992 c/c o art. 219, inciso II, do RI/TCU, a cobrança judicial das dívidas caso não atendidas as notificações;
9.5. autorizar o pagamento da dívida da sociedade empresária Cinque Drogaria Lucélia Ltda. - ME, da Sra. Débora Renata de Cinque, da Sra. Alain Martinez Martinez, em 36  (trinta e seis) parcelas mensais e consecutivas, nos termos do art. 26 da Lei 8.443/1992 c/c o art. 217 do Regimento Interno, fixando-lhes o prazo de quinze dias, a contar do recebimento da notificação, para comprovarem perante o Tribunal o recolhimento da primeira parcela, e de trinta dias, a contar da parcela anterior, para comprovarem os recolhimentos das demais parcelas, devendo incidir sobre cada valor mensal, atualizado monetariamente, os juros de mora devidos, na forma prevista na legislação em vigor; 
9.6. encaminhar cópia da deliberação ao Procurador-Chefe da Procuradoria da República em São Paulo, nos termos do § 3º do art. 16 da Lei 8.443/1992 c/c o § 7º do art. 209 do Regimento Interno do TCU, para adoção das medidas cabíveis; e comunicar-lhe que o relatório e o voto que a fundamentam podem ser acessados por meio do endereço eletrônico www.tcu.gov.br/acordaos e que, caso haja interesse, o Tribunal pode enviar-lhe cópia desses documentos sem qualquer custo.
HISTÓRICO 
2.	Cuidam os autos de tomada de contas especial instaurada pelo Fundo Nacional de Saúde (FNS/MS) , em desfavor da empresa Cinque Drogaria Lucélia Ltda. (CNPJ 11.861.854/0001-89) e de Débora Renata de Cinque (CPF XXX.955.508-XX) - na condição de sócia administradora da aludida empresa, em razão da não comprovação da regular aplicação de recursos do Sistema Único de Saúde (SUS) no âmbito do Programa Farmácia Popular do Brasil - Aqui Tem Farmácia Popular (PFPB) , no período de janeiro de 2011 a agosto de 2014.
2.1. O Programa Farmácia Popular do Brasil - PFPB foi instituído pela Lei 10.858, de 13/4/2004, regulamentado pelo Decreto 5.090, de 20/5/2004.
2.2. As farmácias e drogarias que participam do PFPB estão sujeitas à legislação que regulamenta a matéria, notadamente, além da lei e do decreto acima citados, de portarias do Ministério da Saúde. No caso presente, cita-se a Portaria GM/MS 184/2011, vigente de 3/2/2011 a 14/5/2012 e Portaria GM/MS 971/2012, vigente de 15/5/2012 a 27/1/2016, que dispõem sobre o Programa Farmácia Popular do Brasil. Esta última foi posteriormente revogada pela PRT 111/GM/MS, de 28/1/2016. Registra-se que as normas do Gabinete do Ministro da Saúde, que haviam sido publicadas no período de 1990 até 28 de setembro de 2017, foram consolidadas em seis Portarias de Consolidação (PRC) . Dessa forma, a Portaria 111/2016 foi revogada e teve seu texto consolidado na Portaria de Consolidação 5, de 28/9/2017, Seção III, Anexo LXXVII, que passou a regulamentar o Programa Farmácia Popular a partir dessa data	.
2.3	. A presente TCE originou-se de auditoria do Departamento Nacional de Auditoria do SUS (Denasus) realizada junto à empresa Cinque Drogaria Lucélia Ltda. (CNPJ 11.861.854/0001-89) , com o objetivo de avaliar a execução do PFPB. A auditoria abrangeu o período de janeiro de 2011 a agosto de 2014 e constatou dano ao erário de R$ 105.380,52 (peças 8, p. 12 e 32; e 16, p. 3-4) , devido às seguintes irregularidades:
	a) não comprovação por meio de notas fiscais da aquisição de medicamentos registrados no Sistema Autorizador de Vendas do PFPB, no valor original de R$ 105.182,28 (Constatações 447126, 447129, 447130 e 447131 do Relatório Complementar de Auditoria-Denasus 16277, peça 8, p. 5-9) ;
	b) irregularidades em cupons e receitas médicas - cupons e receitas sem endereço do usuário (Constatação 447132 do Relatório Complementar de Auditoria-Denasus 16277, peça 8, p. 9-10) ; e
	c) registro de dispensação de medicamentos em nome de pessoas falecidas (Constatação 447134 do Relatório Complementar de Auditoria-Denasus 16277, peça 8, p. 11-12) .
2.4. A partir dos exames da fase externa desta TCE (peças 27-29) , realizou-se a citação da empresa Cinque Drogaria Lucélia Ltda., de Débora Renata de Cinque (CPF XXX.955.508-XX) e de Alain Martinez Martinez, na condição de sócias administradoras da empresa, em virtude da:
	a) irregularidade 1: falta de apresentação de notas fiscais comprovando as aquisições dos medicamentos e/ou correlatos registrados no Sistema Autorizador de Vendas do PFPB:
	a.1) conduta: deixar de comprovar com as notas fiscais as aquisições dos medicamentos e/ou correlatos dispensados por meio do PFPB, quando deveria ter apresentado notas fiscais fidedignas contendo a informação da aquisição dos medicamentos dispensados pelo PFPB;
	b) irregularidade 2: cupons vinculados e prescrições médicas sem endereço do usuário registrados no Sistema Autorizador de Vendas do PFPB;
	b.1) conduta: aceitar cupons vinculados e prescrições médicas sem o endereço do usuário, quando deveria ter verificado a informação antes das dispensações pelo PFPB;
	c) irregularidade 3: registro de dispensação em nome de pessoas falecidas no Sistema Autorizador de Vendas do PFPB;
	c.1) condutas: registrar dispensação de medicamentos e/ou correlatos do PFPB em nome de pessoas falecidas, quando deveria ter sido realizado um controle a fim de evitar essas dispensações irregulares.
2.5. Ante a revelia de Cinque Drogaria Lucélia Ltda. e de Débora Renata de Cinque, e a rejeição das alegações de defesa apresentadas por Alain Martinez Martinez, esta Corte de Contas deliberou, por meio do Acórdão 1433/2020-TCU-Segunda Câmara, julgar irregulares as contas das responsáveis, condenando-as em débito e lhes aplicando a multa do art. 57 da Lei 8.443/1992.
2.6. Insatisfeita, Alain Martinez Martinez opôs embargos de declaração em face do Acórdão 1433/2020-TCU-Segunda Câmara - os quais foram conhecidos e, no mérito, rejeitados, consoante o Acórdão 5678/2020-TCU-Segunda Câmara, rel. Ministro AUGUSTO NARDES (peça 75) .
2.7. Inconformada, Alain Martinez Martinez interpôs recurso de reconsideração contra o Acórdão 1433/2020-TCU-Segunda Câmara - o qual foi conhecido e, no mérito, teve seu provimento negado, consoante o Acórdão 17197/2021-TCU-Segunda Câmara, rel. Ministro RAIMUNDO CARREIRO (peça 127) .
2.8. Irresignado, Gustavo Martinez Cavalaro, inventariante de Alain Martinez Martinez, interpôs recurso de revisão contra o Acórdão 1433/2020-TCU-Segunda Câmara, espécie de recurso objeto do presente exame.
EXAME DE ADMISSIBILIDADE
3.	Reitera-se o exame preliminar de admissibilidade (peças 142-143) , acolhido por despacho do Relator, Ministro Vital do Rêgo, que conheceu do recurso interposto por Alain Martinez Martinez, sem a atribuição de efeito suspensivo ao Acórdão 1433/2020-TCU-Segunda Câmara (peça 153) .
3.1. Cabe registrar que, inicialmente - quando da interposição do recurso de revisão (peças 133-134) , a recorrente foi indevidamente representada nos presentes autos, nesta fase recursal, pelo advogado que subscreve a peça recursal, eis que a procuração constante da peça 36 foi outorgada por Alain Martinez Martinez em 21/8/2018, tendo a mandante falecido em 17/8/2019 (peça 134) .
3.2. Dessa forma, e nos termos do art. 682, inciso II, do Código Civil, o mandato de procuração foi extinto na data do falecimento da outorgante, não havendo poderes para o advogado peticionar nos presentes autos em 19/10/2021.
3.3. Todavia, posteriormente à interposição do recurso de revisão, o mesmo advogado subscritor da peça recursal foi habilitado nos autos para representar o inventariante da de cujus, Gustavo Martinez Cavalaro (peças 156-160) , de modo que se propõe convalidar o recurso de revisão, no sentido de conhecê-lo.
EXAME TÉCNICO
4.	Delimitação
4.1. Constitui objeto do presente recurso definir as seguintes questões:
	a) preliminar:
	a.1) prescrição;	
	b) mérito: 
	b.1) extinção da TCE pelo falecimento de Alain Martinez Martinez;
	b.2) extinção da pretensão punitiva ante o falecimento de Alain Martinez Martinez;
	b.3) inviabilidade da responsabilidade solidária entre a pessoa jurídica e as pessoas físicas;
	b.4) responsabilidade pelo dano ao erário restrita a cota da pessoa física na empresa; e
	b.5) ausência de provas que Alain Martinez Martinez exercia a administração da pessoa jurídica.
4.2. Registra-se que o presente exame atentará além dos elementos constantes da matriz de responsabilização utilizada pelo TCU para a questão da responsabilidade subjetiva, também naqueles constantes na Lei 13.655/2018 (Lei de Introdução às Normas do Direito Brasileiro - LINDB) , mormente no que concerne aos seus arts. 22 e 28.
Preliminar
5.	Prescrição
5.1. Ainda que o recorrente não tenha pugnado acerca da temática "prescrição", tem-se que essa deve ser examinada nestes autos por se tratar de questão de ordem pública.
5.2. In casu, não há que se cogitar a ocorrência de prescrição. Com efeito, o prazo de prescrição começou a correr em 7/6/2016, data de conhecimento da irregularidade ou do dano pelo próprio órgão ou entidade da Administração Pública onde ocorrer a irregularidade - peça 7 - data do Relatório Denasus 16277 (art. 4º, inciso IV, da Resolução-TCU 344/2022) . A prescrição foi interrompida nas seguintes datas, por causas interruptivas elencadas no art. 5º da citada resolução:
	a) em 22/8/2016, data do Relatório Complementar Denasus 16277 (peça 8) ;
	b) em 14/11/2017, data do Relatório de TCE (peça 16) ; 
	c) em 16/5/2018, data do parecer do dirigente do controle interno (peça 19) ;
	d) em 26/7/2018, data da instrução preliminar de citação (peças 27-29) ;   
	d) em 17/8/2018, data de ciência da citação por Alain Martinez Martinez e Cinque Drogaria Lucélia Ltda. (peças 33-34) ;
	e) em 21/8/2018, data de ciência da citação de Débora Renata de Cinque (peça 35) ;
	f) em 21/12/2018, data da instrução de mérito (peças 47-49) ;
	g) em 22/11/2019, data do Parecer do MPTCU (peça 50) 
	h) em 10/3/2020, data do Acórdão 1433/2020-TCU-Segunda Câmara (peça 51) - decisão condenatória; 
	i) em 26/5/2020, data do Acórdão 5678/2020-TCU-Segunda Câmara, que apreciou embargos de declaração (peça 75) ;
	j) em 5/10/2021, data do 	Acórdão 17197/2021-TCU-Segunda Câmara, que julgou recurso de reconsideração (peça 127) ; e
	k) em 24/11/2021, data do Despacho do Relator ad quem conhecendo do recurso de revisão, sem a atribuição de efeito suspensivo. 
5.3. Entre essas datas não houve o transcurso do prazo quinquenal de prescrição.  Além disso, o histórico de andamentos do processo evidencia que a instrução processual transcorreu normalmente, sem paralisação por mais de três anos - o que afasta a hipótese de prescrição intercorrente. Fica demonstrada, assim, a não ocorrência da prescrição, no caso em exame.
5.4. Por fim, são oportunas algumas considerações sobre a possibilidade de aplicar, neste processo, novo critério para exame da prescrição, diverso do considerado no julgamento originário (que seguiu o Acórdão 1441/2016-TCU-Plenário) .
5.5. Partindo-se da premissa de que a pretensão reparatória segue as mesmas balizas (Resolução-TCU 344/2022) , a demonstração de que não se operou a prescrição punitiva impõe, como consequência, a conclusão de que também é viável a condenação ao ressarcimento do prejuízo apurado nos autos. Com efeito, quanto ao débito e à multa, o novo parâmetro para exame da prescrição não altera o resultado do julgamento.
Mérito
6.	Extinção da TCE pelo falecimento de Alain Martinez Martinez
6.1. O apelante alega que o falecimento de Alain Martinez Martinez, em 17/8/2019 (anterior ao julgamento do feito e do trânsito em julgado) , seria causa de extinção desta TCE (peças 133, p. 1-3; e 134) . 
	Análise:
6.2. Rejeita-se, de plano, a alegação do apelante. Com efeito, o falecimento da responsável não impede o julgamento de mérito pela irregularidade de suas contas, caso tenha havido citação válida. A obrigação de reparar o dano recai sobre o espólio ou, caso consumada a partilha, sobre os herdeiros (Acórdão 208/2014-TCU-Plenário, rel. Ministro JOSÉ MÚCIO MONTEIRO) . Nesse sentido, tem-se os Acórdão 4417/2010-TCU-Segunda Câmara, rel. Ministro-Substituto AUGUSTO SHERMAN; 7833/2010-TCU-1ª Câmara, rel. Ministro VALMIR CAMPELO; 4768/2011-TCU-1ª Câmara, rel. Ministro-Substituto MARCOS BEMQUERER; 879/2012-TCU-1ª Câmara, rel. Ministro VALMIR CAMPELO; 801/2015-TCU-2ª Câmara, rel. Ministra ANA ARRAES; 1514/2015-TCU-1ª Câmara, rel. Ministro BRUNO DANTAS; 2198/2015-TCU-Plenário, rel. Ministro-Substituto MARCOS BEMQUERER; 2726/2016-TCU-Plenário, rel. Ministro AUGUSTO NARDES 3289/2016-TCU-2ª Câmara, rel. Ministro VITAL DO RÊGO; 10529/2018-TCU-1ª Câmara, rel. Ministro-Substituto AUGUSTO SHERMAN; 1236/2021-TCU-Plenário, rel. Ministro-Substituto MARCOS BEMQUERER; 18207/2021-TCU-1ª Câmara, rel. Ministro BENJAMIN ZYMLER; e 906/2022-TCU-2ª Câmara, Ministro-Substituto ANDRÉ DE CARVALHO. 
7.	Extinção da pretensão punitiva ante o falecimento de Alain Martinez Martinez
7.1. O recorrente argumenta que o falecimento de Alain Martinez Martinez, em 17/8/2019 (anterior ao julgamento do feito e do trânsito em julgado) , seria causa de extinção da pretensão punitiva do TCU (peças 133, p. 1-2; e 134) . Manifesta-se que as penas impostas teriam caráter personalíssimo e não se transfeririam aos sucessores da de cujus, trazendo precedente do TCU (peça 133, p. 2) .
	Análise:
7.2. De pronto, acata-se o argumento do recorrente. A penalidade de multa não se transfere aos sucessores do responsável falecido, tendo em vista seu caráter personalíssimo. A morte ocorrida em data anterior à prolação do acórdão condenatório é causa de extinção da punibilidade (Acórdão 1731/2015-TCU-Primeira Câmara, rel. Ministro BRUNO DANTAS) . Nesse sentido, tem-se os Acórdão 4614/2009-TCU-Segunda Câmara, rel. Ministro BENJAMIN ZYMLER; 6570/2010-TCU-1ª Câmara, rel. Ministro AROLDO CEDRAZ; 7833/2010-TCU-1ª Câmara, rel. Ministro VALMIR CAMPELO; 409/2012-TCU-2ª Câmara, rel. Ministro AUGUSTO NARDES; 1376/2012-TCU-1ª Câmara, rel. Ministro VALMIR CAMPELO; 2976/2012-TCU-1ª Câmara, rel. Ministro-Substituto MARCOS BEMQUERER; 1656/2017-TCU-Plenário, rel. Ministro AROLDO CEDRAZ; 4991/2020-TCU-1ª Câmara, rel. Ministro BENJAMIN ZYMLER; 1236/2021-TCU-Plenário, rel. Ministro-Substituto MARCOS BEMQUERER; e 906/2022-TCU-2ª Câmara, Ministro-Substituto ANDRÉ DE CARVALHO. 
8.	Inviabilidade da responsabilidade solidária entre a pessoa jurídica e as pessoas físicas
8.1. O apelante traz a tese de que seria inviável a imputação de responsabilidade solidária entre pessoa jurídica e pessoas físicas (sócias) , haja vista as seguintes alegações (peça 133, p. 2-3) :
	a) a solidariedade não se presumiria, sendo resultado da lei ou da vontade das partes (conforme art. 265 do Código Civil) - peça 133, p. 2;
	b) haveria separação do patrimônio dos sócios e da sociedade (princípio da autonomia patrimonial) - peça 133, p. 2; e
	c) a desconsideração da personalidade jurídica somente aconteceria na ocorrência de abuso mediante fraude, desvio de finalidade e confusão patrimonial, por meio de incidente processual constante dos arts. 133 e seguintes do Código de Processo Civil - não sendo o caso da presente TCE - de modo que a responsabilidade deveria ser imposta apenas à empresa (peça 133, p. 2) .
	Análise:
8.2. A solidariedade, no âmbito do TCU, está expressamente prevista na Lei 8.443/1992, especificamente no art. 12, inciso I, e 16, § 2º.
8.3. A pessoa jurídica que participa do Programa Farmácia Popular do Brasil (PFPB) assume a gestão de recursos públicos, submetendo-se à obrigação de prestar contas, conforme disposto no art. 70, parágrafo único, da Constituição Federal, e sujeitando-se a eventual responsabilização em solidariedade com seus administradores, caso configurado o mau uso dos recursos geridos, nos termos do art. 71, inciso II, da Lei Maior (Acórdão 5259/2018-TCU-Primeira Câmara, rel. Ministro VITAL DO RÊGO) . Nesse sentido, tem-se os Acórdão 2457/2019-TCU-Primeira Câmara, rel. Ministro VITAL DO RÊGO; 4677/2020-TCU-1ª Câmara, rel. Ministro-Substituto AUGUSTO SHERMAN; e 5987/2021-TCU-1ª Câmara, rel. Ministro-Substituto WEDER DE OLIVEIRA. 
8.4. A responsabilização pessoal do administrador em solidariedade com a pessoa jurídica participante do Programa Farmácia Popular do Brasil (PFPB) decorre da natureza convenial da relação jurídica estabelecida com o poder público, não havendo necessidade de o TCU recorrer ao instituto da desconsideração da personalidade jurídica. Ao assumir voluntariamente o encargo da gestão de recursos do PFPB, o particular se submete à obrigação de prestar contas (art. 70, parágrafo único, da Constituição Federal) e a eventual responsabilização em caso de mau uso dos recursos geridos (art. 71, inciso II, da Lei Maior) - Acórdão 981/2022-TCU-Primeira Câmara, rel. Ministro VITAL DO RÊGO.
8.5. Diante do exposto, propõe-se refutar a tese do apelante.
9.	Responsabilidade pelo dano ao erário restrita a cota da pessoa física na empresa
9.1. O recorrente argumenta que, na hipótese de responsabilização das pessoas físicas, o dano ao erário deveria incidir conforme o valor de cada cota do sócio na empresa, sendo 8% in casu para Alain Martinez Martinez - consoante art. 1.052, caput, do Código Civil (peça 133, p. 2-3) .
	Análise:
9.2. De plano, rejeita-se a tese do recorrente. Não existe rateio de débito solidário, já que o instituto da solidariedade passiva é benefício conferido pelo legislador ordinário ao credor, que pode exigir de um ou de alguns devedores o pagamento da integralidade da dívida (Acórdão 3752/2018-TCU-Segunda Câmara, rel. Ministra ANA ARRAES) .
9.3. Como dito alhures (itens 8.3 e 8.4 supra) , no caso do administrador de farmácia no âmbito do PFPB, a responsabilidade é solidária, não havendo amparo legal para se cobrar a dívida, no âmbito do TCU, proporcionalmente a cota do sócio na pessoa jurídica. Com efeito, o TCU, na condição de credor, pode cobrar a dívida igualmente de todos os devedores solidários (solidariedade passiva) . 
9.4. Nos processos de controle externo, a solidariedade passiva é benefício do Estado-autor, a quem, na condição de credor, é facultado exigir de um ou de todos os devedores a integralidade da dívida. Logo, o litisconsórcio necessário não configura direito subjetivo do responsável citado, não havendo que se falar em prejuízo processual e aos interesses do recorrente por ele permanecer isoladamente no polo passivo do processo (Acórdão 6833/2021-TCU-Segunda Câmara, rel. Ministro AROLDO CEDRAZ) . Nesse sentido, tem-se os Acórdão 842/2017-TCU-Plenário, rel. Ministro BENJAMIN ZYMLER; e 2199/2015-TCU-Plenário, rel. Ministro JOSÉ JORGE.
9.5. O instituto da solidariedade passiva é um benefício conferido pelo legislador ordinário ao credor, que pode exigir de um ou de algum dos devedores, parcial ou totalmente, o pagamento da integralidade da dívida, assistindo ao devedor que satisfaz a dívida por inteiro o direito de exigir de cada um dos co-devedores a sua quota na via judicial (Acórdão 132/2007-TCU-Primeira Câmara, rel. Ministro AUGUSTO NARDES) . Nesse sentido, tem-se os Acórdão 387/2008-TCU-Plenário, rel. Ministro VALMIR CAMPELO; e 6721/2012-TCU-2ª Câmara, rel. Ministro-Substituto ANDRÉ DE CARVALHO) .
10.	Ausência de provas que Alain Martinez Martinez exercia a administração da pessoa jurídica
10.1. O recorrente argui que não haveria provas documentais nos autos de que Alain Martinez Martinez tivesse exercido a gestão da farmácia; sendo que essa deteria somente 8% da empresa e todas as decisões teriam sido tomadas pela sócia majoritária, sem sua participação (peça 133, p. 2-3) . 
	Análise:
10.2. De pronto, refuta-se a arguição do recorrente. Ora, existe prova documental de que Alain Martinez Martinez exercia a administração da farmácia Cinque Drogaria Lucélia Ltda. durante o período da auditoria do Denasus de janeiro de 2011 a agosto de 2014 (peças 11, 25 e 38) . O fato de a apelante deter 8% da empresa não significa que tenha exercido a gestão minoritariamente ou sequer exercido a administração da farmácia. A propósito, não há nos autos comprovação de que todas as decisões foram tomadas pela sócia majoritária.
10.3. No que concerne à questão da responsabilidade subjetiva com base na Lei 13.655/2018 (Lei de Introdução às Normas do Direito Brasileiro - LINDB) , cabe assinalar que as alterações promovidas pela norma legal, em especial a inclusão do art. 28, não provocam modificação nos requisitos necessários à responsabilidade financeira pelo débito - o dever de indenizar os prejuízos ao erário permanece sujeito à comprovação de dolo ou culpa (Acórdão 2391/2018-TCU-Plenário, rel. Ministro BENJAMIN ZYMLER, e 5547/2019-TCU-1ª Câmara, rel. Ministro BENJAMIN ZYMLER) .
10.4. Salienta-se, por oportuno, não haver nos presentes autos elementos hábeis a comprovar a ocorrência de circunstâncias práticas, ainda que de ordem estrutural, a limitar ou condicionar a ação do recorrente na comprovação da boa e regular aplicação dos recursos aplicados na execução do PFPB abrangendo o período de janeiro de 2011 a agosto de 2014.
CONCLUSÃO
11.	 Das análises anteriores, conclui-se pelo provimento parcial do recurso, considerando-se que:
	a) não ocorreu prescrição do dano ao erário seja com base no regime da Lei 9.873/1999, seja com fundamento nos critérios do Acórdão 1441/2016-TCU-Plenário;
	b) o falecimento do responsável não impede o julgamento de mérito pela irregularidade de suas contas, caso tenha havido citação válida. A obrigação de reparar o dano recai sobre o espólio ou, caso consumada a partilha, sobre os herdeiros;
	c) a penalidade de multa não se transfere aos sucessores do responsável falecido, tendo em vista seu caráter personalíssimo. A morte ocorrida em data anterior à prolação do acórdão condenatório é causa de extinção da punibilidade;
	d) a responsabilização pessoal do administrador em solidariedade com a pessoa jurídica participante do Programa Farmácia Popular do Brasil (PFPB) decorre da natureza convenial da relação jurídica estabelecida com o poder público, não havendo necessidade de o TCU recorrer ao instituto da desconsideração da personalidade jurídica;
	e) não existe rateio de débito solidário, já que o instituto da solidariedade passiva é benefício conferido pelo legislador ordinário ao credor, que pode exigir de um ou de alguns devedores o pagamento da integralidade da dívida; e
	f) existe prova documental (peças 11, 25 e 38) de que Alain Martinez Martinez exercia a administração da farmácia Cinque Drogaria Lucélia Ltda. durante o período da auditoria do Denasus de janeiro de 2011 a agosto de 2014.
11.1. Com base na conclusão da alínea "c" do item precedente, propõe-se o provimento parcial do recurso, para tornar insubsistente a multa aplicada mediante o item 9.3.2 do Acórdão 1433/2020-TCU-Segunda Câmara.
PROPOSTA DE ENCAMINHAMENTO
12.	 Ante todo o exposto, submete-se à consideração superior a presente análise do recurso de revisão interposto por Gustavo Martinez Cavalaro, contra o Acórdão 1433/2020-TCU-Segunda Câmara, propondo-se, com fundamento no art. 32, inciso III, e 35, da Lei 8.443/1992:
	a) conhecer do recurso, e, no mérito, dar-lhe provimento parcial, para tornar insubsistente a multa aplicada por meio do item 9.3.2 do Acórdão 1433/2020-TCU-Segunda Câmara;
	b) dar ciência da deliberação que vier a ser adotada ao recorrente, ao Fundo Nacional de Saúde (FNS/MS) , à Controladoria-Geral da União, à Procuradoria da República no Estado do São Paulo, e aos demais interessados.
É o relatório.

Carlos Augusto de Almeida Troncon (OAB/SP 183.535).

Procuradora-Geral Cristina Machado da Costa e Silva.

RECURSO DE REVISÃO. TCE. FARMÁCIA POPULAR. ARGUMENTOS QUE NÃO POSSIBILITAM O AFASTAMENTO DO DÉBITO IMPUTADO. FALECIMENTO DE UM DOS RESPONSÁVEIS. CANCELAMENTO DA MULTA APLICADA. PROVIMENTO PARCIAL.

TOMADA DE CONTAS ESPECIAL (TCE)

Unidade de Auditoria Especializada em Tomada de Contas Especial (AudTCE).

Em apreciação, recurso de revisão interposto por Gustavo Martinez Cavalaro, inventariante da responsável Alain Martinez Martinez, contra o Acórdão 1433/2020-TCU-Segunda Câmara, por meio do qual esta Corte de Contas julgou irregulares as contas do Sra. Alain Martinez, imputando-lhe débito e multa (peça 153) .
A condenação ora recorrida foi fundamentada na não comprovação dar regular aplicação dos recursos repassados no período de janeiro de 2011 a agosto de 2014 pelo Programa Farmácia Popular do Brasil à empresa Cinque Drogaria Lucélia Ltda. (CNPJ 11.861.854/0001-89) , onde a Sra. Alain Martinez atuava como sócia administradora.
As irregularidades que motivaram a condenação em apreço foram: ausência de comprovação por meio de notas fiscais da aquisição de medicamentos registrados no Sistema Autorizador de Vendas do PFPB, irregularidades em cupons e receitas médicas - cupons e receitas sem endereço do usuário e registro de dispensação de medicamentos em nome de pessoas falecidas.
O recurso de revisão está baseado na superveniência de documento novo com eficácia sobre a prova produzida, nos termos do art. 35, inciso III, da Lei 8.443/1992, qual seja, a certidão de óbito da responsável.
O recorrente alegou, em apertada síntese, que: (i) o falecimento da responsável antes do julgamento do feito e do trânsito em julgado seria causa extintiva da TCE e da pretensão punitiva do TCU; (ii) não haveria justificativa para a imputação de responsabilidade solidária entre pessoa jurídica e pessoa física; (iii) no caso de responsabilização de pessoa física, o dano deveria incidir sobre cada cota do sócio da empresa; e (iv) inexiste prova documental de que a responsável tenha exercido gestão da farmácia. 
A Unidade de Auditoria Especializada em Recursos (AudRecursos) propôs o acolhimento parcial do recurso para afastar a multa originalmente imputada, em virtude do falecimento da responsável.
O membro do MPTCU, neste ato representado pela Procuradora-Geral Cristina Machado da Costa e Silva, concordou com a proposta apresentada pela unidade técnica.
Após esse breve histórico, passo ao exame de mérito deste recurso.
De início, deve ser conhecido o recurso, uma vez preenchidos os requisitos de admissibilidade.
No mérito, acompanho as manifestações precedentes, cujas análises adoto como minhas razões de decidir, sem prejuízo das observações a seguir.
Conforme jurisprudência pacífica deste Tribunal, o falecimento da responsável não impede o julgamento de mérito pela irregularidade de suas contas, caso tenha havido citação válida. Nesse caso, a obrigação de reparar o dano recai sobre o espólio ou, caso consumada a partilha, sobre os herdeiros.
No caso concreto, a Sra. Alain Martinez Martinez foi regularmente citada (peças 32 e 33) e apresentou suas alegações de defesa (peça 40) , que não foram acatadas no acórdão condenatório.
Por outro lado, o falecimento da responsável antes do julgamento do feito é, de fato, causa da extinção da punibilidade, motivo pelo qual há que se acatar o recurso em exame para afastar a penalidade de multa originalmente aplicada, haja vista o seu caráter personalíssimo.
A responsabilização pessoal do administrador em solidariedade com a pessoa jurídica participante do Programa Farmácia Popular do Brasil (PFPB) , na linha da jurisprudência deste Tribunal, decorre da natureza convenial da relação jurídica estabelecida com o poder público, motivo pelo qual não houve necessidade, para tanto, da decretação do instituto da desconsideração da personalidade jurídica para a condenação dos sócios administradores.
 Ao assumir voluntariamente o encargo da gestão de recursos do PFPB, o particular se submete à obrigação de prestar contas (art. 70, parágrafo único, da Constituição Federal) e a eventual responsabilização em caso de mau uso dos recursos geridos.
Deixo de acolher a tese de que eventual condenação deveria se restringir à cota-parte da sociedade do administrador. Conforme já mencionado, o administrador de farmácia no âmbito do PFPB responde solidariamente pela integralidade da dívida apurada, não havendo amparo legal para o rateio do débito, na forma pretendida pelo recorrente.
Diferentemente do que alega o recorrente, consulta ao Sistema da Receita Federal dá conta que a Sra. Alain Martinez ingressou no quadro societário da farmácia desde a constituição da empresa, em 7/4/2010, dela sendo excluída somente em 7/11/2016. Durante todo esse período ela aparece no quadro societário como sócia administradora.
Dessa forma, não foram apresentados argumentos ou provas que pudessem afastar as conclusões que motivaram a condenação ora recorrida.
Por fim, acompanho a unidade técnica e não reconheço a existência de prescrição no caso concreto, à luz das regras constantes da Resolução TCU 344/2022. 
	Assim, voto no sentido de que o Tribunal adote o acórdão que ora submeto à deliberação deste colegiado.
TCU, Sala das Sessões, em 10 de maio de 2023.
Ministro VITAL DO RÊGO 
Relator